---
title: "Movilidad residencia - trabajo"
output:
  html_document:
    df_print: paged
  html_notebook:
    theme: spacelab
---

Análisis descriptivo de los datos obtenidos a partir del [Atlas de movilidad residencia - trabajo de la Comunidad de Madrid](http://www.madrid.org/iestadis/fijas/estructu/general/territorio/atlasmovilidad2017/INDEX.html).

Se incluyen las distancias y los tiempos entre dos localizaciones, obtenidos mediante la [Distance Matrix API](https://developers.google.com/maps/documentation/javascript/distancematrix). 

```{r libraries, message=FALSE, warning=FALSE, include=FALSE}
library(rmarkdown)
library(tidyverse)
library(broom)
library(spatstat) # weighted median
library(gridExtra) 
library(rgdal)
library(rgeos)
library(plotly)

setwd('~/Documents/_projects/2018/movilidad-insostenible/residencia_trabajo/r/')
```


```{r data, message=FALSE, warning=FALSE, echo=FALSE}
routes <- read_csv('../data/routes.csv', col_types = 'ccccccciiiici') %>% 
  mutate(mode_traffic = ifelse(mode != 'driving', mode,  paste(mode, traffic, sep = '_'))) %>% 
  mutate(mode_traffic = factor(mode_traffic, levels = c('walking' , 'bicycling', 'transit', 'driving_best_guess','driving_optimistic', 'driving_pessimistic')))
locations <- read_csv('../data/locations.csv', col_types = 'ciiinnicccc')
```


```{r bigs, message=FALSE, warning=FALSE, include=FALSE, error = FALSE}
people_count <- prettyNum(sum(locations$workers_count), big.mark = ',')
routes_count <- prettyNum(nrow(routes), big.mark = ',')
locations_count <- prettyNum(nrow(locations), big.mark = ',')
```

##### **`r people_count`** personas
##### **`r routes_count`** rutas
##### **`r locations_count`** municipios y distritos


## Distancias
#### ¿qué distancia mediana recorren las personas par ir a trabajar?

Para realizar esto cálculos se han eliminado las rutas dentro del mimos municipio/distrito, porque **a las rutas y personas dentro del mismo municipio o distrito se les atribuye distancia 0**.

La distancia mediana de las rutas está entre 45 - 50 km (esto es, la mitad de las rutas tienen 45 - 50 kilómetros o menos).
El transporte público es el que hace rutas más largas, con una diferencia aproximada de ~5 km respecto al coche.

Ponderando las distancias por el número de las personas que las hacen, y evitar así, sobrerepresentar aquellas rutas extremas que hace muy poca gente, la distancia mediana desciende a unos 16-19 km. Es decir, la mitad de la gente sedesplaza 16-19 km o menos.



```{r distance_routes, echo=FALSE, fig.height=10, fig.width=12, message=FALSE, warning=FALSE}
routes_f <- routes %>% 
  filter(origin_code != destination_code)

medians <- routes_f %>%
  group_by(mode_traffic) %>% 
  summarise(median = median(distance, na.rm = T),
            median_people = weighted.median(distance, workers_count, na.rm=TRUE))

r <-routes_f %>% 
  ggplot(aes(mode_traffic, distance)) + 
  geom_boxplot(outlier.alpha = 0.2) +
  geom_text(data = medians, aes(x = mode_traffic, y = median, label=paste0(round(median/1000), ' km')), vjust = -1) +
  labs(title = 'Distancia de las rutas',
       subtitle = paste0('Base total: ', prettyNum(nrow(routes_f), big.mark = ','), ' rutas'),
       y = 'Distancia (metros)',
      x = 'Modo de transporte')

p <- routes_f %>% 
  ggplot() + 
  geom_boxplot(aes(mode_traffic, distance,  weight = workers_count), outlier.alpha = 0.2) +
  geom_text(data = medians, aes(x = mode_traffic, y = median_people, label=paste0(round(median_people/1000), ' km')), vjust = -1) +
  labs(title = 'Distancia recorrida por las personas',
       subtitle = paste0('Base total: ', prettyNum(sum(locations$outside, na.rm = T), big.mark = ','), ' personas'),
       y = 'Distancia (metros)',
      x = 'Modo de transporte')

grid.arrange(r, p, nrow = 1)
rm(p, r)
```


#### ¿desde qué municipios/distritos se recorre más distancia?
Se toman como base las distancias caminando para los **trabajadores que viajan fuera de su municipio/distrito**.
Como norma general, se desplazan más los que están más alejados lejos del centro de Madrid.
Hay excepciones, en algunos municipios no necesitan trasladarse tanto para trabajar: Villaconejos, Buitrago… (supongo que haya industrias específicas)

##### *Para los 20 municipios con más trabajadores* 
```{r distance_deviation, echo=FALSE, fig.height=12, fig.width=12, message=FALSE, warning=FALSE}
top20 <- locations %>% 
  top_n(20, workers_count) %>% 
  .$code

tmp <- routes_f %>% 
  filter(origin_code %in% top20) %>% 
  filter(mode == 'walking') %>% 
  group_by(origin_code) %>% 
  mutate(median_people = weighted.median(distance, workers_count, na.rm=TRUE)) %>% 
  ungroup() %>% 
  arrange(median_people) %>% 
  mutate(origin = factor(origin, levels = rev(unique(.$origin))))

total_median_walking <- medians %>% 
  filter(mode_traffic == 'walking') %>% 
  .$median_people

ggplot(tmp, aes(origin, distance, weight = workers_count)) + 
  geom_boxplot() +
  labs(title = "Distancia de las personas",
       y = 'Distancia (metros)') +
  geom_hline(yintercept = total_median_walking, mode_traffic, color = 'red') +
  coord_flip()


```


##### *Para todos los municipios*
```{r distance_deviation_cmap, echo=FALSE, message=FALSE, warning=FALSE, fig.height=10, fig.width=10}
# routes data
tmp <- routes_f %>% 
  filter(mode == 'walking') %>% 
  group_by(origin_code) %>% 
  mutate(median_people = weighted.median(distance, workers_count, na.rm=TRUE),
         median_dif = median_people - total_median_walking) %>% 
  distinct(origin, origin_code, median_people, median_dif) 

# shapefile
distritos <- readOGR('../shapefiles/distritos/200001563.shp')
distritosLongLat <- spTransform(distritos, CRS("+proj=longlat"))  
distritosLongLat@data <- distritosLongLat@data %>% 
  separate(DESBDT, into = c('muni_code', 'district_code'), sep='-', remove = FALSE) %>% 
  mutate( 
    muni_code = paste0('28', muni_code),
    code = ifelse(muni_code != '28079', muni_code, paste0('28', DESBDT)),
    id = as.character(row_number())
  ) %>% 
  left_join(tmp, by =c('code' = 'origin_code'))

dataDistritos <- fortify(distritosLongLat, region="id") %>% 
  left_join(distritosLongLat@data)


map <- ggplot(dataDistritos) + 
  geom_polygon(aes(text=origin, x=long, y=lat, group = group, fill = median_dif)) + 
  scale_fill_distiller(palette = "Spectral")+ 
  labs(title='Diferencia distancia (m) a la mediana total',
       subtitle = paste0('Base total: ', prettyNum(sum(locations$outside, na.rm = T), big.mark = ','), ' personas'),
       fill='Diferencia (m)') +
  theme(panel.background = element_blank(),
        panel.grid = element_blank(),
        axis.ticks = element_blank(),
        axis.text = element_blank(),
        axis.title = element_blank()
  )
ggplotly(map, tooltip = 'text')
rm(map)
```
























## Tiempos
#### ¿qué tiempo mediana emplean las personas par ir a trabajar?

Para realizar esto cálculos se han eliminado las rutas dentro del mimos municipio/distrito, porque **a las rutas y personas dentro del mismo municipio o distrito se les atribuye tiempo 0**.

Atendiendo a las rutas, los tiempos en transporte sostenible (andando, bici, transporte público) son muy elevados y parece que el coche es la única alternativa.

Viendo los tiempo que emplearían las personas, vemos que la mitad de los trabajadores podrían llegar al trabajo en bici o transporte en menos de una hora. Esto es bastante tiempo, pero quizá el 25% pueda llegar en 30 minutos !! (lo exploraremos más adelante). El coche gana en tiempo,  e incluso siendo pesimistas, la mitad de la gente llegaría al trabajo en 30 min. Cabe destacar que en coche es donde hay menos dispersión. A más distancia, más mrece la pena el coche, como era de esperar.




```{r time_routes, echo=FALSE, fig.height=10, fig.width=12, message=FALSE, warning=FALSE}
medians <- routes_f %>%
  group_by(mode_traffic) %>% 
  summarise(median = median(duration_in_traffic, na.rm = T),
            median_people = weighted.median(duration_in_traffic, workers_count, na.rm=TRUE))

r <-routes_f %>% 
  ggplot(aes(mode_traffic, duration_in_traffic)) + 
  geom_boxplot(outlier.alpha = 0.2) +
  ylim(0, 40000) +
  geom_text(data = medians, aes(x = mode_traffic, y = median, label=paste0(round(median/60), ' min')), vjust = -1) +
  labs(title = 'Tiempo en recorrer las rutas',
       subtitle = paste0('Base total: ', prettyNum(nrow(routes_f), big.mark = ','), ' rutas'),
       y = 'Tiempo (segundos)',
      x = 'Modo de transporte')

p <- routes_f %>% 
  ggplot() + 
  geom_boxplot(aes(mode_traffic, duration_in_traffic,  weight = workers_count), outlier.alpha = 0.2) +
  ylim(0, 40000) +
  geom_text(data = medians, aes(x = mode_traffic, y = median_people, label=paste0(round(median_people/60), ' min')), vjust = -1) +
  labs(title = 'Tiempo empleado por las personas',
       subtitle = paste0('Base total: ', prettyNum(sum(locations$outside, na.rm = T), big.mark = ','), ' personas'),
       y = 'Tiempo (segundos)',
      x = 'Modo de transporte')

grid.arrange(r, p, nrow = 1)
rm(r, p)
```


#### ¿desde qué municipios/distritos se tarda más tiempo?
Se toman como base los tiempos en coche (por ser más rápidos y los unicos posibles desde algunos puntos remotos) para los **trabajadores que viajan fuera de su municipio/distrito**.
Para los 20 municipios/distritos con más trabajadores la distribución entre tiempo y distancia es muy similar.

##### *Para los 20 municipios con más trabajadores* 
```{r time_deviation, echo=FALSE, fig.height=12, fig.width=12, message=FALSE, warning=FALSE}
tmp <- routes_f %>% 
  filter(origin_code %in% top20) %>% 
  filter(traffic == 'best_guess') %>% 
  group_by(origin_code) %>% 
  mutate(median_people = weighted.median(duration_in_traffic, workers_count, na.rm=TRUE)) %>% 
  ungroup() %>% 
  arrange(median_people) %>% 
  mutate(origin = factor(origin, levels = rev(unique(.$origin))))

total_median_driving <- medians %>% 
  filter(mode_traffic == 'driving_best_guess') %>% 
  .$median_people

ggplot(tmp, aes(origin, duration_in_traffic, weight = workers_count)) + 
  geom_boxplot() +
  labs(title = 'Tiempo empleado por las personas',
       y = 'Tiempo (segundos)') +
  geom_hline(yintercept = total_median_driving, mode_traffic, color = 'red') +
  coord_flip()


```


##### *Para todos los municipios*
La distribución de los tiempo no es tan concéntrica como la de las distancias, y se identifican municipios con tiempos especialmente cortos: Alcobendas, San Fernando de Henares, Villa de Vallecas... Recordar que las distancias están calculadas para los que trabajan en un municipio/distrito diferente al que residen. 
```{r time_deviation_cmap, echo=FALSE, message=FALSE, warning=FALSE, fig.height=10, fig.width=10}
# routes data
tmp <- routes_f %>% 
  filter(traffic == 'best_guess') %>% 
  group_by(origin_code) %>% 
  mutate(median_people = weighted.median(duration_in_traffic, workers_count, na.rm=TRUE),
         median_dif = median_people - total_median_driving) %>% 
  distinct(origin, origin_code, median_people, median_dif) 

# shapefile
distritosLongLat <- spTransform(distritos, CRS("+proj=longlat"))  
distritosLongLat@data <- distritosLongLat@data %>% 
  separate(DESBDT, into = c('muni_code', 'district_code'), sep='-', remove = FALSE) %>% 
  mutate( 
    muni_code = paste0('28', muni_code),
    code = ifelse(muni_code != '28079', muni_code, paste0('28', DESBDT)),
    id = as.character(row_number())
  ) %>% 
  left_join(tmp, by =c('code' = 'origin_code'))

dataDistritos <- fortify(distritosLongLat, region="id") %>% 
  left_join(distritosLongLat@data)


map <- ggplot(dataDistritos) + 
  geom_polygon(aes(text=origin, x=long, y=lat, group = group, fill = median_dif)) + 
  scale_fill_distiller(palette = "Spectral")+ 
  labs(title='Diferencia tiempo (s) a la mediana total',
       subtitle = paste0('Base total: ', prettyNum(sum(locations$outside, na.rm = T), big.mark = ','), ' personas'),
       fill='Diferencia (m)') +
  theme(panel.background = element_blank(),
        panel.grid = element_blank(),
        axis.ticks = element_blank(),
        axis.text = element_blank(),
        axis.title = element_blank()
  )
ggplotly(map, tooltip = 'text')

```



## tiempo - distancia
Relación entre la distancia y el tiempo por modo de transporte. Sólo se ha tomado el driving best_guess porque es muy parecido para los tres supeustos de tráfico.

Lar relaciones son bastante lineales, excepto en el caso del transporte público (transit).

Según aumenta la distancia, el coche se vuelve más eficiente. Quedando la bici y caminar para cubrir las distancias cortas.


```{r dist_time, echo=FALSE, fig.height=6, fig.width=10, message=FALSE, warning=FALSE}
tmp <- routes_f %>% 
  filter(!is.na(duration_in_traffic)) %>% 
  filter(mode != 'driving' | traffic == 'best_guess') %>% 
  group_by(mode_traffic) %>% 
  do(augment(lm(duration_in_traffic ~ distance, data=.))) %>% 
  left_join(routes_f)
    

plot <- ggplot(tmp, aes(text = paste(route, origin, destination))) +
  geom_point(aes(round(distance/1000), duration_in_traffic, colour=round(.resid/1000), size = workers_count), alpha = 0.5) +
  scale_colour_gradient(low="blue", high="red") +
  facet_grid(. ~ mode_traffic)  +
  labs(title='Relación distancia tiempo',
       size='Número de personas',
       colour='Distancia residual',
       y = 'Tiempo (s)',
       x = 'Distancia (km)') 

# ggplotly(plot, tooltip = 'text')
plot
```

####**Haciendo zoom en distancia / tiempo medianas: 20 km y 60 min**

```{r dist_time_median, echo=FALSE, fig.height=6, fig.width=10, message=FALSE, warning=FALSE}
tmp <- tmp %>% 
  filter(distance < 20001 & duration_in_traffic < 60001) 

plot <- ggplot(tmp, aes(text = paste(route, origin, destination))) +
  geom_point(aes(round(distance/1000), duration_in_traffic, colour=round(.resid/1000), size = workers_count), alpha = 0.5) +
  scale_colour_gradient(low="blue", high="red") +
  facet_grid(. ~ mode_traffic)  +
  labs(title='Relación distancia tiempo',
       size='Número de personas',
       colour='Distancia residual',
       y = 'Tiempo (s)',
       x = 'Distancia (km)') 

ggplotly(plot, tooltip = 'text')
```